【裁判字號】    99,台上,4058
【裁判日期】    990630
【裁判案由】    偽造文書
【裁判全文】
最高法院刑事判決            九十九年度台上字第四０五八號
上  訴  人  甲○○
上列上訴人因偽造文書案件，不服台灣高等法院中華民國九十七
年八月二十六日第二審判決（九十七年度上訴字第三一九四號，
起訴案號：台灣板橋地方法院檢察署九十六年度偵字第二二六四
三號），提起上訴，本院判決如下：
    主  文
原判決撤銷，發回台灣高等法院。
    理  由
本件原判決認定上訴人甲○○有原判決事實欄所載犯行，因而撤
銷第一審之科刑判決，改判仍依刑法第五十五條想像競合犯規定
，從一重論處上訴人行使偽造私文書，足以生損害於公眾及他人
罪刑，固非無見。
惟查：(一)、刑法第二百十條之偽造私文書罪，以無製作權之人冒
用他人之名義而製作該文書為必要，如行為人基於他人之授權委
託而製作文書，即不能謂無製作權而成立犯罪。金瑞億實業有限
公司（下稱金瑞億公司）於民國九十六年三月二十八日前之登記
股東雖有上訴人（出資額新台幣〈下同〉三百五十萬元）、告訴
人乙○○（上訴人之前妻、出資額四百八十九萬元）、吳瑞泓、
吳柏緯（二人均為上訴人之子、出資額均為八十萬元）及林佳佩
（乙○○姐姐之女兒、出資額一萬元），然吳瑞泓、吳柏緯、林
佳佩均係公司設立時之登記名義人，並未實際出資，乙○○於金
瑞億公司之實際出資額則為四百八十九萬元等情，業據乙○○於
偵查及第一審審理時證述在卷（見他字第四一六四號卷第三、十
四頁，第一審卷第四十七頁），並有金瑞億公司章程在卷可查（
見偵字第二二六四三號卷第二十頁），且乙○○於提出本件偽造
文書罪之告訴時，亦僅指稱上訴人擅將其出資額四百八十九萬元
移轉登記至其名下，而未及於吳瑞泓、吳柏緯、林佳佩等情，有
詢問筆錄在卷可查（見他字第四一六四號卷第三頁）。則茍登記
於吳瑞泓、吳柏緯及林佳佩等人名下之出資額係屬上訴人所有，
則吳瑞泓等三人於同意充當上訴人部分出資額之登記名義人時，
有無概括授權上訴人可隨時將渠等名下之出資額移轉，攸關上訴
人在金瑞億公司股東同意書上簽署渠等三人之姓名，而將渠等三
人之出資額移轉予上訴人部分，是否構成偽造私文書之犯行。原
審未傳喚渠等三人予以調查、釐清，遽認上訴人就吳柏泓等三人
部分亦構成偽造私文書罪，自有調查未盡之違法。又原判決認定
上訴人在金瑞億公司股東同意書上接續偽簽乙○○、吳瑞泓、吳
柏緯及林佳佩之姓名，而將渠等之出資額移轉登記予上訴人名下
，應構成偽造私文書罪等情，如果無訛，則上訴人似以一個偽造
私文書之行為，同時侵害乙○○等四人之權益，而犯數個偽造私
文書罪，原判決未依刑法第五十五條想像競合犯之規定論以一罪
，亦有適用法則不當之違誤。(二)、行為人對於構成犯罪之事實，
明知並有意使其發生者，為直接故意，亦稱確定故意；行為人對
於構成犯罪之事實，預見其發生而其發生並不違背其本意者，為
間接故意，亦稱不確定故意。是確定故意與不確定故意之態樣並
不盡相同。原判決事實欄記載上訴人與乙○○因感情不睦，於九
十六年三月間欲協議離婚，就離婚後之財產分配，曾言及乙○○
要將金瑞億公司交給上訴人，惟就細節尚未達成協議。詎上訴人
竟未經乙○○同意，於九十六年三月二十八日，在金瑞億公司內
，冒用乙○○、吳瑞泓、吳柏緯、林佳佩之名義，製作「金瑞億
實業有限公司股東同意書」，記載林佳佩、吳瑞弘、吳柏緯及乙
○○之上開全部出資額均轉由上訴人承受，並利用不知情之四名
年籍不詳之成年人偽簽乙○○等四人之署押各一枚於上開同意書
上，表示上開股東均同意移轉等情（見原判決第一頁倒數第六行
至第二頁第五行）；並於理由欄明上訴人顯係利用乙○○語意
不明之離婚協議草稿，明知乙○○尚未同意將金瑞億公司之出資
額讓與上訴人，卻趁機將乙○○所有之出資額移轉於自己名下，
自有主觀犯意存在等由（見原判決第六頁第六至九行）。似認上
訴人就偽簽乙○○等四人之署押於上開股東同意書而犯偽造私文
書罪，為上訴人主觀上所明知，並有意使其發生，上訴人就偽造
私文書之犯行，應具有直接之故意。乃理由嗣又說明上訴人於「
未確定」乙○○確有將金瑞億公司之出資額移轉登記於其名下之
意時，即擅將乙○○人之出資額移轉，自有偽造私文書犯行等由
（見原判決第七頁六至九行），似又認上訴人就偽造私文書之犯
行，主觀上係具有不確定之故意。其事實認定與理由說明不盡相
符，亦有判決理由矛盾之違誤。上訴意旨指摘原判決違法，尚非
全無理由，應認有發回更審之原因。
據上論結，應依刑事訴訟法第三百九十七條、第四百零一條，判
決如主文。
中    華    民    國  九十九  年    六    月   三十   日
                      最高法院刑事第十三庭
                          審判長法官  賴  忠  星
                                法官  呂  丹  玉
                                法官  吳      燦
                                法官  蔡  名  曜
                                法官  葉  麗  霞
本件正本證明與原本無異
                                      書  記  官
中    華    民    國  九十九  年    七    月    七    日
                                                      Q

司法院資訊處製作；財團法人民間司法改革基金會備份。
